【裁判字號】    94,簡上,117
【裁判日期】    950517
【裁判案由】    分割共有物
【裁判全文】
臺灣嘉義地方法院民事判決  94年度簡上字第117號
上  訴  人  丁○○(即陳照弘)
            乙○
共     同
訴訟代理人  黃曜春律師
視同上訴人  甲○
            戊○
            丙○○
被上訴人    己○○
上列當事人間請求分割共有物事件，上訴人對於民國94年9月28
日本院朴子簡易庭94年度朴簡字第95號第一審判決提起上訴，於
民國95年5月3日經言詞辯論終結，本院判決如下：
    主  文
上訴駁回。
第二審訴訟費用由上訴人負擔。
    事實及理由
壹、程序方面：
一、本件係請求分割共有物之訴，其訴訟標的對於共同訴訟人全
    體必須合一確定，係屬固有必要共同訴訟，原審判決後，雖
    僅上訴人丁○○、乙○提起上訴，惟依民事訴訟法第56條第
    1項第1款之規定，其效力自及於未提起上訴之同造共有人甲○、戊○、丙○○，其等雖未據對原判決聲明不服，亦視為
    已上訴，爰依法併列其等為視同上訴人
二、被上訴人己○○、視同上訴人戊○、丙○○未於最後言詞辯
    論期日到場，核無民事訴訟法第386條各款所列情形，爰依
    上訴人之聲請，由其一造辯論而為判決。
貳、被上訴人己○○起訴主張：
一、坐落嘉義縣六腳鄉○○○段380地號、地目建之土地（下稱
    系爭土地），其土地面積依土地登記簿載為1,169平方公尺
    ，惟依照地籍圖求算結果面積為1,107.80平方公尺，超出地
    籍測量實施規則所規定之公差範圍，爰依同規則第232條規
    定請求將系爭土地之面積更正為1,107.80平方公尺。
二、系爭土地為兩造所共有，各共有人權利範圍如附表所示，亦
    即：乙○、己○○、丙○○各1/6，甲○1/3、戊○、陳照弘
    （改名丁○○）各1/12。系爭土地並無法令規定或契約約定
    不得分割之情形，基於土地經濟有效利用，有分割之必要，
    因無法協議分割，爰訴請依裁判為分割。並主張依附圖二分
    割方案為分割。
參、上訴人乙○、丁○○則主張：依如附圖三所示分割方法為分
    割，其理由如下：
一、附圖一所示代號3及代號7均為上訴人乙○所有，代號3部分
    ，雖屬木造建築，並供廚房使用，但該屋結構堅固、保存完
    善。代號7部分，上訴人乙○已不使用，且磚造房屋年久失
    修，上訴人同意拆除。
二、上訴人乙○、丁○○之應有部分分別為1/6及1/12，合計為
    1/4。依原審所採之分割方法，上訴人所分得之土地呈倒三
    角形，南邊將很難利用，上訴人乙○所有如附圖一所示代號
    3、4、5房屋均須拆除，損失最重。
三、如依附圖三所示之分割方法，被上訴人甲○所分得之土地雖
    呈L形狀，但被上訴人甲○之應有部分係於起訴後開庭前，
    才與其子陳進雄之應有部分合為被上訴人甲○持有。如採上
    訴人主張之分割方法，可將其所取得之部分分成2個方形，
    對被上訴人甲○亦無不利，經濟價值亦無減損。
肆、視同上訴人甲○、戊○、丙○○對於被上訴人主張系爭土地
    應予裁判分割及依如附圖二所示之分割方法為分割表示同意
    。
伍、原審判決被上訴人己○○所主張上訴人丁○○、乙○及視同
    上訴人甲○、戊○、丙○○應協同就系爭土地、地目建、面
    積1,169平方公尺之土地，辦理更正登記面積為1,107.80平
    方公尺。並審酌系爭土地之使用現況、兩造間之經濟利益、
    土地之性質及將來規劃利用、共有人之意願等情，認以如附
    圖二所示之分割方案，較為妥適公允。上訴人乙○、丁○○
    就原審所採分割方法不服，提起上訴，並請求判決如附圖三
    所示之分割方法。被上訴人己○○及視同被上訴人甲○、戊○、丙○○則均請求上訴駁回（系爭土地面積更正部分未據
    上訴，已確定）。
伍、本院之判斷：
一、按各共有人，得隨時請求分割共有物。但因物之使用目的不
    能分割或契約訂有不分割之期限者，不在此限；共有物分割
    之方法，不能協議決定者，法院得因任何共有人之聲請，命
    以原物分配於各共有人，或變賣共有物，以價金分配於各共
    有人，民法第823條第1項及第824條第2項分別定有明文。查
    系爭土地為兩造所共有，應有部分為如附表應有部分欄所示
    ，兩造就系爭土地並無不能分割之情形，亦無因物之使用目
    的不能分割，或訂有不分割期限之契約等情，惟就分割方法
    無法獲得協議之事實，為兩造所不爭執，並有土地登記謄本
    附卷可稽，堪信為真實，則被上訴人己○○訴請分割系爭土
    地，為有理由，應予准許。
二、次按法院就共有物為裁判分割時，應考慮公平性、當事人聲
    明、應有部分比例與實際使用是否相當、共有物之客觀情狀
    、共有物之性質、共有物之價格與經濟價值、共有人利益、
    各共有人主觀因素與使用現狀、共有人之利害關係等因素。
    又分割共有物，以消滅共有關係為目的。法院裁判分割共有
    土地時，除因該土地內部分土地之使用目的不能分割（如為
    道路），或部分共有人仍願維持其共有關係，應就該部分土
    地不予分割或准該部分共有人成立新共有關係外，應將土地
    分配於各共有人單獨所有，最高法院69年台上字第1831號著
    有判例可資參照。是本院自應審酌上揭情事，定公允之分割
    方法。經查：
（一）系爭土地上如附圖一所示代號1為空地、代號2為乙○所有
      二層鋼筋水泥建物（複丈成果圖誤載為三層磚造）、代號
      3為乙○所有之磚造平房（複丈成果圖誤載為木造平房）
      ，供廚房及倉庫使用、代號4為乙○所有之磚造平房、代
      號5為乙○所有之破損倉庫，已無使用、代號6為甲○所有
      之三層鋼筋水泥建物（複丈成果圖誤載為磚造）、東側則
      有其所有之磚造平房1間，供廚房之用、代號7為乙○所有
      之磚瓦造平房、代號8為甲○所有磚瓦造平房，供倉庫使
      用、代號9為己○○所有磚瓦造平房，現已破損、代號10
      為甲○所有磚瓦造平房、供倉庫使用、代號11為甲○所有
      磚瓦造平房，供倉庫使用、代號12為空地。系爭土地北邊
      臨縣道166線、寬10公尺、東邊為村內路、寬約10公尺、
      西南邊為他人之土地及住家，四週均為農舍及種植作物之
      鄉村之事實，業經本院及原審依職權勘驗現場屬實（詳原
      審卷第33至35頁、本審卷第53、54頁），並囑託嘉義縣朴
      子地政事務所派員會同測量系爭土地分割之位置、面積，
      製有勘驗筆錄、複丈成果圖（即附圖一現況圖）及照片15
      幀（詳本審卷第62至65頁）附卷可參。
（二）系爭土地略成倒三角形狀，房屋之坐落及四週情形已如上
      述，本院審酌各分割分案如下：
    1.主張依如附圖二所示被上訴人甲○所提方案為分割，被上
      訴人己○○、視同上訴人丙○○亦同意依如附圖二之方案
      分割，上訴人乙○及丁○○主張依如附圖三之分割方案為
      分割，是本院應審酌者厥為如附圖二或附圖三之分割方案
      較為妥善、公允。
    2.如附圖三分割方案，即上訴人所提分割方案，其優點在於
      上訴人乙○現所使用如附圖一代號3所示之木造平房得予
      保存，但缺點在於附圖三代號Ａ部分將成Ｌ狀，且如附圖
      一所示代號7由上訴人乙○現所使用之木造平房亦將因占
      用其他分得人土地而無法保存。如附圖二分割方案，即視
      同上訴人甲○所提為視同上訴人戊○與被上訴人所同意之
      分割方案，其優點在於各分得人土地格局相對較為方正，
      且均臨道路，缺點在於上訴人乙○現所使用如附圖一代號
      3所示木造平房可能將因占用其他分得人土地而無法保存
      ，且上訴人所分得如附圖二代號Ｅ部分地形將呈倒三角狀
      。
    3.本院衡量，無論依附圖二或附圖三之方案分割，上訴人乙○現所使用之附圖一代號3磚造平房、代號7磚瓦造平房分
      別有占用其他分得人土地而必須拆除之情形，但因上開二
      間平房均已甚為老舊，有相片2幀在卷可稽（詳本審卷第
      62頁反面、第63頁、第64頁），使用危險性較高、經濟價
      值較低，縱有因分割而必須拆除之情形，亦不致造成過高
      損害，上訴人以：代號3部分，雖屬木造建築，並供廚房
      使用，但該屋結構堅固、保存完善云云，即無足採。因此
      本院關於分割方案之考慮，該二磚造平房之拆除即非主要
      考量。
    4.土地之地形對於土地之經濟價值與使用價值均有甚大影響
      ，本件若依如附圖三所示方案分割，將造成代號Ａ呈Ｌ狀
      ，對於該部分土地之使用及經濟價值均有不利，反之，如
      依附圖二所示方案分割，每一分得人土地之地形、格局均
      較方正，有利土地之使用與經濟價值，應較可採；至若依
      附圖二之方案分割將造成上訴人乙○及丁○○所分得Ｅ部
      分土地呈倒三角形（南面尖狀）之部分，本院經查，附圖
      二Ｅ部分土地北面均臨道路，寬度適中，且現有三層磚造
      樓房均予保留，南面雖呈尖狀，但依現況圖所示，Ｅ部分
      南面本為空地，結合上訴人乙○及丁○○現有三層建物使
      用，適可規劃作為後院，未必不利上訴人乙○及丁○○使
      用；抑且如附圖三所示方案，雖各共有人亦有道路可對外
      通行，但將可能因（代號Ａ、Ｂ、Ｃ部分）地形過於狹長
      或（代號Ｅ）縱深不足而無法建築甚或造成畸零地之情形
      ，對於整體土地之經濟與使用價值均有不利。
（三）綜上各情，本院審酌系爭土地之使用現況、兩造間之經濟
      利益、土地之性質及將來規劃利用、共有人之意願等情，
      認以如附圖二所示之分割方案，較為妥適公允，爰判決分
      割如主文第2項所示。
（四）至被上訴人己○○陳稱：請求送鑑定，並於95年1月9日起
      一週內提出新分割方法云云。惟迄至言詞辯論終結，其未
      提出鑑定機關，且未再提出分割方法。而其於原審提出之
      分割方法為可採已如上述，則其此部分所陳，即無再予審
      酌之必要，併此敘明。
三、綜上所述，系爭土地之分割以如附圖二所示方法最為公平妥
    適，原審依上開方案判決分割洵屬允當，上訴意旨指摘原判
    決不當，求為廢棄，為無理由，應予駁回。又本件事證已明
    確，兩造其餘攻擊、防禦方法及舉證，因與本判決判斷結果
    ，不生影響，爰未逐一論述，併此敘明。
陸、本件訴訟因僅有上訴人丁○○、乙○提起上訴，被上訴人為
    己○○，其餘共有人甲○、戊○、丙○○為視同上訴人，本
    院審酌此部分專為上訴人丁○○、乙○之利益而為訴訟行為
    ，爰依民事訴訟法第85條第3項之規定，定其訴訟費用之負
    擔如主文第2項所示。
柒、據上論結，本件上訴為無理由，依民事訴訟法第436條之1第
    3項、第449條第1項、第78條、第85條第1項前段、第3項，
    判決如主文。
中    華    民    國    95    年    5     月    17    日
                  民事第二庭  審判長  法  官  張育彰
                                      法  官  林福來
                                      法  官  陳琪媛
以上正本係照原本作成。
本判決不得上訴。
中    華    民    國    95    年    5     月    17    日
                                      書記官  陳湘蓉
附表：
┌───┬─────────┬─────────┐
│編  號│   兩造姓名       │應有部分比例      │
├───┼─────────┼─────────┤
│  1   │   甲  ○         │      3分之1      │
├───┼─────────┼─────────┤
│  2   │   己○○         │      6分之1      │
├───┼─────────┼─────────┤
│  3   │   戊  ○         │     12分之1      │
├───┼─────────┼─────────┤
│  4   │   丙○○         │      6分之1      │
├───┼─────────┼─────────┤
│  5   │   乙  ○         │      6分之1      │
├───┼─────────┼─────────┤
│  6   │丁○○（即陳照弘）│     12分之1      │
└───┴─────────┴─────────┘


司法院資訊處製作；財團法人民間司法改革基金會備份。
